【裁判字號】    90,易,60
【裁判日期】    920414
【裁判案由】    公共危險
【裁判全文】
臺灣嘉義地方法院刑事判決                              九十年度易字第六號
    公  訴  人  臺灣嘉義地方法院檢察署檢察官
    被      告  乙○○
    被      告  甲○○
    右  一  人
    選任辯護人  何永福律師
右列被告等因公共危險案件，經檢察官提起公訴（八十九年度偵續字第三九號），本
院判決如左：
    主  文
乙○○無罪。
甲○○公訴不受理。
    理  由
壹、無罪部分：
一、公訴意旨略以：被告甲○○（起訴書誤植為李顯德，業於民國九十年十月一日死
    亡）係嘉義縣水上鄉○○段下寮小段一九九、一九九之二、一九九之一（下分別
    簡稱一九九號、一九九之二號、一九九之一號）之地主，於其上搭建鐵皮廠房時
    ，原應注意依建築技術規則施工編第一一０條第一款之規定，防火構造建築物應
    自境界退縮淨寬一‧五公尺以上之空地為防火間隔，同編第一一０條之一規定，
    非防火構造建築物，除臨接建築線部分外，建築物應自基地各側境界線（後側及
    兩側）退縮二‧五公尺以上空地為防火間隔，竟疏未注意，於其上搭建嘉義縣水
    上鄉水上村八十號及八十之一號鐵皮廠房時（下簡稱八十號、八十之一號），未
    自基地退縮空地作為防火間隔，且將八十號廠房出租予被告乙○○時，同意被告
    乙○○在八十號及八十之一號廠房間之空地，設置鐵捲門擺設物品，被告乙○○
    亦應注意上開防火間隔之規定，惟因圖自己之方便而疏忽之，致使八十八年九月
    六日晚上九時許（起訴書誤載為八十九年六月六日晚上八時許），在被告乙○○
    承租之八十號廠房，因不明人士遺留火種，以致引發大火時，延燒丙○○所承租
    之八十之一號廠房。因認被告乙○○涉犯刑法第一百七十三條第二項失火燒燬現
    供人使用之住宅罪嫌云云。
二、按犯罪事實應依證據認定之，無證據不得推定其犯罪事實；又不能證明被告犯罪
    者，應諭知無罪之判決；刑事訴訟法第一百五十四條、第三百零一條第一項分別
    定有明文。又認定不利於被告之事實，須依積極證據，苟積極證據不足為不利於
    被告事實之認定時，即應為有利於被告之認定，更不必有何有利之證據（最高法
    院三十年上字第八一六號判例參照）。再事實之認定，應憑證據，如未能發現相
    當證據，或證據不足以證明，自不能以推測或擬制之方法，為裁判基礎（最高法
    院四十年台上字第八六號判例參照）。又告訴人之告訴，本以使被告受刑事訴追
    為目的，故其陳述是否與事實相符，自應調查其他證據，以資審認，苟其所為攻
    擊之詞，尚有瑕疵，則在此瑕疵未予究明以前，即不能遽採為斷罪之基礎（最高
    法院五十二年台上字第一三００號、六十一年台上字第三０九九號判例參照）。
三、次按失火燒燬現供人使用之住宅或現有人所在之建築物、礦坑、火車、電車或其
    他供水、陸、空公眾運輸之舟、車、航空機者，始構成失火燒燬現供人使用住宅
    或建築物罪及交通工具罪，為刑法第一百七十三條第二項定有明文。又刑法過失
    犯必須危害之發生，與行為人欠缺注意，具有相當因果關係，始能成立，所謂相
    當因果關係，即以所生之結果觀察，認為確因某項因素而惹起，又從因素觀察，
    認足以發生此項結果，始克成立（最高法院七十二年度台上字一五七九號判決參
    照）。且刑法上之過失，係指對於犯罪事實之發生，應注意能注意而不注意之情
    形，有無此情形，應就各個事實，具體判斷，不能以行為人任某種職務，為概括
    推定。（最高法院七十六年度台字第六四四０號判決參照）。
四、本案公訴人認被告乙○○涉有失火罪嫌，無非係以本件火災起火處之研判，係在
    被告乙○○之廠房通往鐵捲門左邊放置紙板之地方，並有嘉義縣消防局火災原因
    調查報告書附卷；又被告乙○○設置鐵捲門擺設物品，顯違反應有之注意義務為
    其所憑論據。
五、訊之被告乙○○堅決否認有何上開犯行，辯稱：本件火災之起火處並非在其八十
    號廠房，而係在丙○○承租之八十之一號廠房；且火災當時伊人並不在現場，現
    場亦無其他人，起火點在何處無從得知；又前揭調查報告上所指之起火處本就係
    伊所使用之倉庫，並非防火巷等語。經查：
（一）本件火災所燒燬之八十號廠房，係工廠兼住家，平時由被告乙○○、其姐夫一
      家四人及林佳惠【林佳惠因本件火災導致窒息，於八十八年九月六日晚上九時
      許死亡乙情，業經被害人之母親蕭麗蘭指訴歷歷，並為被告乙○○所不否認，
且經臺灣嘉義地方法院檢察署檢察官督同法醫師相驗明確，製有相驗屍體證明
      書、勘驗筆錄、驗斷書各一份等在卷可憑（見相驗卷第一二、一六、一九頁）
      】居住乙情，業據被告乙○○於警訊中供述明確（見相驗卷第六頁正面），是
      該八十號廠房自係現供人使用之住宅，應堪認定，合先敘明。
（二）次查，本件火災現場八十之一號後方二樓塌陷，係因二樓樓層為水泥鋼板，應
      係受熱後才發生塌陷現象，應非起火戶；而八十號廠房雖未塌陷，然其內之機
      器、紙板等物品均嚴重燒燬，並且以與八十之一號間通道燒燬最嚴重，而此通
      道為八十號廠房所使用；復經比較八十號與八十之一號之間兩側牆壁與窗戶、
      鐵捲門燒燬情形，發現以靠近八十號燒燬較嚴重，由上研判顯示本件火災之起
      火戶應係八十號廠房，即嘉義縣消防局八十八年十月八日火災原因調查報告書
      （檔案號碼：Ｐ９９Ｉ０６Ｖ１）亦同此見解，有上開調查報告書一份及後附
      照片四○張附卷可參，足見八十號廠房為本件火災之起火戶乙情，極為明確，
      被告乙○○雖質疑係八十之一號先起火燃燒，惟其案發時並未在現場，縱事後
      聽聞此事，亦難據以推翻上開具專業素養之嘉義縣消防局鑑識人員所作之調查
      報告，是其所辯，乃為其片面之詞，尚難採信。
（三）次查，上開起火戶八十號廠房之通道燒燬情形，發現通道上方鐵架鐵皮燒燬後
      向下彎曲，鐵架嚴重彎曲，內部放置之紙板及切紙模板亦被嚴重燒燬；又以八
      十號通往通道鐵捲門左邊附近放置紙板地方最嚴重；又上開起火戶為紙盒子加
      工廠，廠內平時均有放置紙盒子加工品，屬易燃物品，惟火災發生時工人已下
      班，機器未運作，電源已關閉，又經電力公司嘉義營運處派員會同檢查，並未
      發現有短路現象，因此有關電線短路之起火原因可加排除；且通道起火處均為
      表面燃燒呈碳化，並有呈「Ｖ」字型現象，又觀察其傾斜方向以靠近起火處燒
      燬比較嚴重；而起火處因救災時已遭破壞，經重建、清除起火處殘留物及清洗
      地面，發現地面有留有放置紙板木製棧板燒燬後痕跡及水泥剝落痕跡，其燃燒
      痕跡有連慣性，因此研判其起火點甚低；再起火處附近僅放置紙板，未發現有
      其他足以引起火災之發火源物及其他發火源器具，而且以起火點甚低情況研判
      ，其發火源應為煙蒂之可能性較大。綜合以上各項調查檢視分析研判起火處應
      係上開起火戶放置紙板及切紙模板之通道；起火原因以不排除人為因素遺留火
      種煙蒂之可能性較大等情，亦有上開調查報告附卷可參，足見上開起火戶放置
      紙板及切紙模板之通道應為本件火災之起火處乙情，已足認定。
（四）被告乙○○於案發當時固向被告甲○○承租上開八十號廠房，且其為「吉倫紙
      器廠」之實際負責人乙情，業經其自承在卷，惟其於八十八年九月六日晚上七
      時二十分至三十分間，即自八十號廠房離開至嘉義市「奧林匹克保齡球館」打
      球；又證人即居住於該處之林建亨於案發時亦在上開球館打球；而證人亦居住
      於該處之林文通亦於當日晚上八時許在外欲買東西予被害人林佳惠吃；證人即
      居住於該處之林陳碧珠於當日晚上七時許亦外出等事實，除據被告乙○○及證
      人林建亨、林文通、林陳碧珠於偵查中供明外（見相驗卷第七、八頁背面；第
      一四頁背面及警卷第一頁背面；臺灣嘉義地方法院檢察署八十九年度偵續字第
      三九號卷第三七頁背面、第三八頁正面），亦據證人羅明豐、林進坦證述屬實
      ，以及告訴人丙○○於偵查中供陳當時八十號廠房並無任何人等語屬實（見臺
      灣嘉義地方法院檢察署八十九年度偵續字第三九號卷第三六頁背面、第三七頁
      正面），是本件火災時，八十號廠房內除被害人林佳惠外，別無他人乙情，應
      堪認定。又居住於八十號廠房內之人，計有被告乙○○、證人林建亨、林文通
      等三人有抽煙，且前揭起火處後面有廁所，平時有何人進出無從得知，伊等均
      未曾於該處抽煙等情，業據被告乙○○、證人林文通供述明確（見臺灣嘉義地
      方法院檢察署八十八年度偵字第七九九六號卷第一二頁正、背面），則本件在
      無何積極證據顯示究係何人在起火處遺留火種引發火災，亦無證據足資證明被
      告乙○○於案發當時在場，且縱然火災當時，確係有人在該處抽煙，然並不能
      證明確係被告乙○○所為，實難以上開調查報告謂「人為因素遺留火種煙蒂之
      可能性較大」等語，即謂本件火災之發生確係被告乙○○於該處抽煙所引起，
      依前揭最高法院判決說明，尚難依前揭調查報告及被告乙○○為「吉倫紙器廠
      」之實際負責人，而遽為被告乙○○不利事實之認定，進而推認其應負本件失
      火罪責。
（五）公訴人認被告乙○○向被告甲○○要求在八十號及八十之一號廠房間之空地，
      設置鐵捲門擺設物品，故其於本件火災顯有過失云云。惟查，八十號、八十之
      一號廠房間之鐵捲門係被告乙○○於承租時即已存在，而被告乙○○經被告甲○○同意設置之鐵捲門係靠近馬路邊之鐵捲門，非八十號、八十之一號廠房間
      之鐵捲門乙情，除據被告乙○○供述甚明外，亦經被告甲○○於偵查中供述明
      確（見臺灣嘉義地方法院檢察署八十八年度偵字第七九九六號卷第二五頁正面
      ），復經證人即搭建八十之一號廠房之丁○○於偵查中及本院調查時分別證稱
      ：「（問：你蓋時左手邊已有鐵厝【指八十號廠房】？）是」、「我只有搭骨
      架，沒有蓋屋頂」、「右邊那棟八十之一才是我蓋的，八十號不是我蓋的，我
      去蓋的時候八十號已經有蓋了」、「（問：你蓋的時候兩間廠房之間是否有鐵
      捲門？）有，是電動捲門，八十號之一是整棟蓋好，八十號與八十號之一並沒
      有共用一個牆壁，我做八十號之一，是做四面牆壁及上面的屋頂，將八十號之
      一及八十號的屋頂連接起來」、「（問：八十號與八十號之一間之鐵捲門是否
      你去蓋八十號之一的廠房時就已經存在？）是」等語屬實（分別見臺灣嘉義地
      方法院檢察署八十八年度偵字第七九九六號卷第二三頁背面、第二四頁正面；
      本院卷第一二一至一二三頁九十一年十月三十日訊問筆錄），足證公訴意旨所
      指被告乙○○商得被告甲○○之同意，在八十號及八十之一號廠房間之空地，
      設置鐵捲門擺設物品乙節，即有誤會，從而，尚難執此即謂被告乙○○於八十
      號廠房前設置鐵捲門於本件火災之結果有何過失之情可言。
（六）又查，公訴人認被告乙○○於向被告甲○○承租八十號廠房時，疏未注意依建
      築技術規則施工編第一一０條第一款之規定，防火構造建築物應自境界退縮淨
      寬一‧五公尺以上之空地為防火間隔，同編第一一０條之一規定，非防火構造
      建築物，除臨接建築線部分外，建築物應自基地各側境界線（後側及兩側）退
      縮二‧五公尺以上空地為防火間隔之規定，故其於本件火災顯有過失云云。然
      查，被告甲○○確係一九九號、一九九之一號及一九九之二號土地之所有權人
      乙情，有土地所有權狀三紙附卷可證（參臺灣嘉義地方法院檢察署八十八年度
      偵字第七九九六號卷第三○至三二頁），是被告乙○○於本件火災發生時僅係
      八十號廠房之承租人乙情，已足認定，則其並無依上開規定於一九九號、一九
      九之一號及一九九之二號之地主即被告甲○○八十七年間搭建八十之一號廠房
      時，使其承租之八十號與八十之一號廠房間預留防火間隔之義務甚明，足見縱
      本件八十號及八十之一號廠房間未設防火間隔以致發生火災，被告乙○○亦無
      何過失可言。且本件發生火災之八十號廠房所占之土地係一九九之一號及一九
      九之二號，而八十之一號廠房所占之土地則係一九九號及一九九之一號乙情，
      業經本院於九十一年十一月二十一日勘驗現場屬實，並製有勘驗筆錄在卷可按
      （見本院卷第一二九、一三○頁），復經嘉義縣水上地政事務所丈量後製有複
      丈成果圖足憑（見本院卷第一三二、一三三頁），足徵上情屬實。經本院向內
      政部查詢：「上開建築技術規則施工編第一百一十條及第一百一十之一條之規
      定，其中所謂之「防火間隔」，究適用於建築基地與建築基地間，抑或適用於
      同一建築基地上相互毗鄰連棟之建築物？並請其說明本件起火處如係上開八十
      號廠房，本件有無上開防火間隔之適用？」等情，經內政部函覆：「建築技術
      規則施工編第一百十條第一款規定『建築物應自基地後側或側面之境界線退縮
      ：：：為防火間隔』，又同編第一百十條之一規定『非防火構造建築物：：：
      建築物應自基地各側境界線（後側及兩側）退縮：：：為防火間隔』，依上開
規定留設之防火間隔係留設於建築基地與鄰地之間；至同編第一百十條第三款
      規定『同一基地內有二幢以上建築物，每幢建築物之背面或側面適用第二款規
      定』，依該款規定留設之防火間隔，係留設於同一建築基地內相鄰兩幢建築物
      間。至第一百十條第三款所稱『幢』，依『建築物部分使用執照核發辦法』第
      三條第二項第一款之定義，係指『建築物地面層以上結構體獨立不與其他建築
      物相連，地面層以上其使用機能可獨立分開者』，來文所稱八十號及八十之一
      號為『兩橦連接建築物』，如地面層以上結構體相連，應屬同一幢建築物，則
      八十號及八十之一號之間尚無第一百十條第三款之適用」等語，有內政部九十
      二年二月二十七日內授營建管字第０９２０００２６２９號函附卷可參（見本
      院卷第一四二、一四三頁），可知上開內政部函，係指於同一建築基地內相鄰
      兩幢建築物間始有留設防火間隔之必要，應可認定。則本件應審究者，乃八十
      號與八十之一號兩廠房是否為「兩棟」或「一棟」建築物？查上開函釋所稱之
      『幢』，依『建築物部分使用執照核發辦法』第三條第二項第一款之定義，係
      指『建築物地面層以上結構體獨立不與其他建築物相連，地面層以上其使用機
      能可獨立分開者』而言，則參以八十號與八十之一號廠房於失火前之照片（見
      警卷內調查報告後附照片、臺灣嘉義地方法院檢察署八十九年度偵續字第三九
      號卷第一四、四七頁照片），以及證人丁○○於本院調查時證述：「：：：八
      十號之一是整棟蓋好，八十號與八十號之一並沒有共用一個牆壁，我做八十號
      之一，是做四面牆壁及上面的屋頂，將八十號之一及八十號的屋頂連接起來」
      等語（見本院卷第一二一頁九十一年十月三十日訊問筆錄），可知八十號與八
      十之一號兩廠房之結構體相連，難認係「兩棟」建築物，即無留設防火間隔之
      必要；此與上開函釋所認：「來文所稱八十號及八十之一號為『兩橦連接建築
      物』，如地面層以上結構體相連，應屬同一幢建築物，則八十號及八十之一號
      之間尚無第一百十條第三款之適用」等語相符，益證本件失火之八十號及八十
      之一號廠房間並無留設防火間隔之適用，從而公訴人上開所指，亦有誤會，自
      不得令被告乙○○負過失之責。
六、綜上所述，本件尚難認為被告乙○○就本件失火結果之發生有何注意義務之違反
    或有何預見可能性，自不能以起火地點在被告乙○○所承租之八十號廠房內即以
    推測方法認被告乙○○確有過失而遽論被告乙○○以上開罪責。此外，復查無其
    他積極證據，足資證明被告乙○○有何前開被訴之犯行，是既不能證明其犯罪，
    應為無罪判決之諭知。
貳、不受理部分：
一、公訴意旨另以：被告甲○○係一九九、一九九之二、一九九之一之地主，於其上
    搭建鐵皮廠房時，原應注意依建築技術規則施工編第一一０條第一款之規定，防
    火構造建築物應自境界退縮淨寬一‧五公尺以上之空地為防火間隔，同編第一一
    ０條之一規定，非防火構造建築物，除臨接建築線部分外，建築物應自基地各側
    境界線（後側及兩側）退縮二‧五公尺以上空地為防火間隔，竟疏未注意，於其
    上搭建八十號、八十之一號，未自基地退縮空地作為防火間隔，且將八十號廠房
    出租予被告乙○○時，且同意被告乙○○在八十號及八十之一號廠房間之空地，
    設置鐵捲門擺設物品，致使八十八年九月六日晚上八時許，在被告乙○○承租之
    八十號廠房，因不明人士遺留火種，以致引發大火時，延燒丙○○所承租之八十
    之一號廠房。因認被告甲○○涉犯刑法第一百七十三條第二項失火燒燬現供人使
    用之住宅罪嫌云云。
二、按被告死亡者，應諭知不受理之判決，刑事訴訟法第三百零三條第五款定有明文
    。經查，被告甲○○業於民國九十年十月一日死亡，有死亡證明書、戶籍謄本各
    一份在卷可稽（見本院卷第五○、五一頁），揆諸首開法條規定，應諭知不受理
    ，並不經言詞辯論為之。
據上論斷，應依刑事訴訟法第三百零一條第一項、第三百零三條第五款、第三百零七
條，判決如主文。
本案經檢察官郭志明到庭執行職務。
中      華      民      國    九十二    年      四      月     十四     日
                                臺灣嘉義地方法院刑事第一庭
                                    法  官  黃  仁  勇
右正本證明與原本無異。
如不服本判決，應於判決送達後十日內向本院提出上訴狀( 應附繕本 )。
中      華      民      國    九十二    年      四      月     十四     日
                                    書記官  呂  權  芳


司法院資訊處製作；財團法人民間司法改革基金會備份。
